【裁判字號】    97,抗更(一),31
【裁判日期】    970903
【裁判案由】    聲明異議
【裁判全文】
臺灣高等法院民事裁定                97年度抗更(一)字第31號
抗  告  人  乙○
上列抗告人因相對人合作金庫商業銀行股份有限公司與甲○○等
間清償債務強制執事件，就強制執行之標的臺北市○○區○○街
11號3樓之1房地租賃權，為臺灣臺北地方法院於中華民國97年 1
月20日以北院隆96執助庚字第2162號之執行命令，予以除去之處
分，聲明異議，對於中華民國97年 2月21日臺灣臺北地方法院96
年度執助字第2162號所為裁定，提起抗告，經最高法院第一次發
回，本院裁定如下：
    主  文
抗告駁回。
抗告訴訟費用由抗告人負擔。
    理  由
一、按：當事人或利害關係人對於執行法院強制執行之命令，或
    對於執行法官、書記官、執達員實施強制執行之方法，強制
    執行時應遵守之程序，或其他侵害利益之情事，得於強制執
    行程序終結前，為聲請或聲明異議，強制執行法第12條第 1
    項前段固有明文規定；惟查：不動產所有人，設定抵押權後
    ，於同一不動產上，得設定地上權及其他權利。但其抵押權
    不因此而受影響。民國(以下同)96年 3月28日修正公佈施行
    前民法第 866條亦有明文規定；且有司法院院字第1446號著
    有：「抵押權乃就抵押物之賣得價金得受清償之權，其效力
    並及於抵押物扣押後由抵押物分離之天然孳息，或就該抵押
    物得收取之法定孳息。故不動產所有人於設定抵押權後，雖
    得依民法第 866條規定，復就同一不動產與第三人設定權利
    ，但於抵押物之賣得價金，或該物扣押後由抵押物分離之天
    然孳息，或抵押權人原得收取之法定孳息，有所影響，則依
    同條但書之規定，其所設定之權利，對於抵押權人自不生效
    。如於抵押權設定後與第三人訂立租賃契約而致有上述之影
    響者，依同條之規定言之，不問其契約之成立，在扺押物扣
    押之前後，對於抵押權人亦當然不能生效，其抵押權人因屆
    期未受清償，或經確定判決，聲請拍賣抵押物時，執行法院
    自可依法逕予執行。」之解釋意旨，及最高法院86年度臺抗
    字第 588號所著：「抵押權為擔保物權，不動產所有人設定
    抵押權後，於同一不動產上，固仍得為使用收益，但如影響
    於抵押權者，對於抵押權人不生效力。故土地所有人於設定
    抵押權後，在抵押之土地上營造建築物，並將該建築物出租
    於第三人，致影響於抵押權者，抵押權人自得聲請法院除去
    該建築物之租賃權，依無租賃狀態將該建築物與土地併付拍
    賣。」之判例意旨，足資參照。
二、抗告人於原法院聲明異議意旨略以：相對人合作金庫商業銀
    行股份有限公司(以下稱合作金庫)與甲○○等間清償債務強
    制執行事件，就債務人所有坐落臺北市○○街11號3樓之1之
    房地及地下2層編號20號停車位 (以下稱系爭房地)為強制執
    行拍賣，惟查債務人甲○○已於95年5月1日出租予抗告人，
    而與抗告人簽訂租賃契約，原法院將抗告人之租賃權予以除
    去，所為除去租賃權之處分，侵害抗告人之權益；為此，依
    強制執行法第12條之規定，聲明異議等語。
三、本件相對人合作金庫係以臺灣板橋地方法院 (以下稱板橋地
    院)所核發95年度促字第76409號支付命令為執行名義，聲請
    板橋地院強制執行拍賣債務人即相對人甲○○所有系爭房地
    ，由板橋地院囑託原法院以96年度執助字第2162號強制執行
    執行系爭房地；經查相對人甲○○為擔保積欠相對人合作金
    庫之債務，於95年 2月17日就系爭房地設定最高限額新臺幣
   （以下同）2,724萬元之抵押權予相對人合作金庫；原法院於
    強制執行拍賣系爭房地，相對人合作金庫檢具他項權利證明
    書、借據及同意書，具狀聲明實行抵押權，及參與分配，經
    核其抵押債權額為 2,270萬元；原法院核定拍賣最低價額為
    2,510萬元，並於拍賣公告載明有租賃權，不點交，於97年1
    月14日為第1次拍賣，結果無人應買等事實，有原法院96年
    度執助第2162號一般執字卷宗、一般執行參與分配卷宗足稽
    。
四、查：拍賣之不動產無人應買或應買人所出之最高價未達拍賣
    最低價額，而到場之債權人於拍賣期日終結前聲明願承受者
    ，執行法院應依該次拍賣所定之最低價額，將不動產交債權
    人承受，並發給權利移轉證書。其無人承受或依法不得承受
    者，由執行法院定期再行拍賣。依前項規定再行拍賣時，執
    行法院應酌減拍賣最低價額；酌減數額不得逾百分之二十。
    強制執行法第91條定有明文。本件於97年 1月14日第一次拍
    賣無人應買，無債權人願承受、無人聲明，經執行法官當場
    諭知依強制執行法第91條第2項之規定，酌減20%後，為第二
    次拍賣，有拍賣不動產筆錄在卷 (原審一般執字卷第227頁)
    足稽；經核酌減後之拍賣最低價額應為2,008萬元[2,510×(
    1-20%)=2,008]，已不足清償抵押債權額為2,270萬元，抗告
    人之租賃權顯已影響抵押權之實行，原法院依96年 3月28日
    修正公佈施行前民法第 866條之規定、司法院院字第1446號
    解釋、及最高法院86年度臺抗字第 588號判例意旨，准相對
    人合作金庫之聲請，以執行命令除去抗告人之租賃權，經核
    尚無不當之情事，抗告人聲明異議為無理由，原法院裁定駁
    回其異議之聲明，核無違誤；抗告意旨仍持陳詞，指摘原法
    院之裁定不當，求予廢棄，為無理由，應予駁回。
五、據上論結，本件抗告為無理由，爰依強制執行法第30條之 1
    、民事訴訟法第495條之1第1項、第449條第 1項、第95條、
    第78條之規定，裁定如主文。
中    華    民    國    97    年    9     月    3     日
                    民事第五庭
                        審判長法  官  魏麗娟
                              法  官  梁宏哲
                              法  官  陳博享
中    華    民    國    97    年    9     月    5     日
                              書記官  姚麗華


司法院資訊處製作；財團法人民間司法改革基金會備份。
